臺灣高等法院刑事判決　　　　　　　　　　　　　九十三年度上訴字第一九二五號
　　上　訴　人　臺灣桃園地方法院檢察署檢察官
　　上　訴　人
　　即　被　告　丙○○
　　被　　　告　甲○○
　　共　　　同
　　選任辯護人　葉秀美　律師
右上訴人因被告違反水土保持法等案件，不服臺灣桃園地方法院九十一年度訴字第六
一六號，中華民國九十三年五月六日第一審判決（起訴案號：臺灣桃園地方法院檢察
署九十年度偵字第一四三六０號），提起上訴，本院判決如左：
    主  文
原判決關於丙○○違反水土保持法部分撤銷。
丙○○共同違反水土保持義務人修建其他道路，未先擬具水土保持計畫，送請主管機
關核定，致生水土流失，累犯，處有期徒刑柒月。
其他上訴駁回。
    事  實
一、丙○○前於 (民國)八十八年間因違反區域計畫法案件，經原法院以八十八年度
    桃簡字第一二一一號判決判處有期徒刑三月確定，並於八十九年三月九日易科罰
    金執行完畢，詎不知悔悟，於七十三年間起擔任址設桃園縣龜山鄉龍壽村大青坑
    十二之一號「靈山聖地北靈宮」（下稱北靈宮）寺廟管理人兼住持迄今，負責該
    寺廟之興建、服事神佛等事宜，甲○○亦係於七十三年間起擔任該寺廟之總幹事
    一職迄今，負責該寺廟之興建工程、行政、法會等工作，嗣丙○○於七十六年十
    二月二十日代表北靈宮向鄭陳香玉、陳和崙、陳和謙、陳和昌、陳明時、陳明昆
    、陳聰置、陳聰耀、陳誠佳、陳鵬嵩、陳和煥、陳平、陳和成、陳貞吉、張陳秀
    鳳、陳秀琴、陳國珍、王陳秀美、江陳秀珠、林陳戀娥、陳有利、陳和讚及陳清
    盛等人購買坐落桃園縣龜山鄉○○○段大菁坑小段九八之五、一八六地號之土地
    ，並將上開土地交付北靈宮使用，嗣於九十二年十二月二十五日始辦妥所有權移
    轉登記予北靈宮，應有部分分別為六三０分之四七一及四五０分之三九三。丙○
    ○、甲○○均明知上開九八之五、一八六、九八之六地號土地（所有權人為北靈
    宮）及鄰近同小段九八之九（原所有權人為簡登科於九十年十一月五日死亡，由
    簡仁助、簡宏昌、簡弘毅共同繼承）、一０二之一、一八五（所有權人均為陳慶
    勝、陳慶安）等地號之土地，均經前臺灣省政府報請行政院核定公告為山坡地保
    育利用條例及水土保持法所稱之山坡地，而為水土保持義務人，明知山坡地不得
    擅自開發、經營或使用，且於開挖、整地，應先擬具水土保持計劃，送請主管機
    關核定，詎丙○○、甲○○就其中九八之五、一八六、九八之六地號土地，在所
    有或使用之土地上欲修築道路使用，未先擬具水土保持計畫，送請主管機關核定
    ，且未經同小段九八之九地號土地之原所有權人簡登科及同小段一０二之一、一
    八五地號土地所有權人陳慶勝、陳慶安之同意，基於共同之犯意聯絡，為興建北
    靈宮主殿後方之廂房必須利用北靈宮主殿通往後方廂房之原有道路供運輸建材等
    使用，然該道路原係不詳姓名年籍之人興建供登山使用，無法供廂房工程施作使
    用，竟於八十九年間某日起至九十年四月四日前之此段期間內，委請該寺廟不知
    情之數名成年信徒之義工逕在前開山坡地之原有道路上拓寬並舖設水泥道路（其
    面積、位置詳如附件一斜線部分所示），供作興建廂房工程使用，然未加設防止
    沖刷、排水、坡面等水土保護措施，而破壞水土涵養，致生水土流失 (甲○○部
    分業經原審判處有期徒刑六月，緩刑二年確定在案)。
二、案經乙○○訴請臺灣桃園地方法院檢察署檢察官偵查起訴。
    理  由
壹、被告丙○○上訴部分：
一、訊據被告丙○○對於右揭時間，未先擬具水土保持計畫，送請主管機關核定，而
    委請該寺廟不知情之數名成年信徒之義工逕在前揭九八之五、一八六、九八之六
    、九八之九、一０二之一、一八五地號土地上之原有道路上拓寬並舖設水泥道路
    (其面積、位置詳如附件一斜線部分所示）等情，供承不諱，惟矢口否認有何公
    訴人所指之上開犯行，辯稱：伊是為了運輸的問題，才於八十九年間拓寬馬路，
    係為做好完善之水土保持設施而拓寬加蓋排水溝，此與山坡地保育利用條例第十
    條之「墾殖」、「開發」有間，嗣改稱七十九年就有該條道路云云。惟查：
(一)被告丙○○從七十三年間起擔任北靈宮之管理人兼主持迄今，負責籌劃北靈宮建
    廟、服事神佛等事宜，業據被告丙○○於原審調查時坦承不諱（見原審卷一第二
    五頁），核與證人王王君即七十四年間擔任北靈宮建廟委員會之主任委員於原審
    調查時證述情節相符，復有桃園縣政府寺廟登記證附卷可憑。而被告丙○○在北
    靈宮主殿通往後方廂房修築之道路坐落位置範圍及面積，經檢察官於九十年十月
    二十五日會同桃園縣桃園地政事務所人員前往現場測繪，係坐落於桃園縣龜山鄉
    ○○○段大菁坑小段九八之五、之六、之九、一０二之一、一八五及一八六地號
    土地上，有卷附桃園縣桃園地政事務所土地複丈成果圖在卷可稽（道路之面積及
    位置詳如附件一斜線部分所示），又上開土地均經行政院六十八年十一月二十一
    日台六八經字第一一七０一號函核定，臺灣省政府六十九年二月六日府農山字第
    一二０一六六號公告為山坡地保育利用條例第三條第一項所規定公告之山坡地範
    圍，復經行政院八十五年一月十三日臺八十五農０一三三五號函示同意列為水土
    保持法第三條第三款後段所稱之山坡地範圍，並經臺灣省政府八十五年三月六日
    八五府農字第一二三一四號公告等情，有臺灣省政府公告、臺灣省山坡地範圍地
    段明細表在卷可佐，是上開土地均為山坡地保育利用條例第三條規定公告之山坡
    地範圍，亦為水土保持法第三條第三款後段所稱山坡地之事實，堪以認定，且被
    告丙○○已明知上開土地均是屬於山坡地乙節，業經被告丙○○於偵訊中供稱無
    訛（見九十年度他字第四九四號卷第八０頁正面）。而被告丙○○與甲○○即係
    上開山坡地之實際使用人，足認被告等為水土保持法第四條所稱之水土保持義務
    人。
(二)桃園縣龜山鄉○○○段大菁坑小段九八之五地號土地之所有權人原為陳守江、陳
    和金、陳劉、陳和崙、陳和謙、陳和昌、陳明時、陳明昆、陳聰置、陳聰耀、
    陳誠佳、陳鵬嵩、陳和讚、陳平、陳明其、陳志豪、陳世峰、陳世傑、陳建勳、
    陳誠仁、陳誠俊、陳誠任、陳淑玲、劉陳美齡、陳清盛、陳貞吉等人，同小段一
    八六地號土地所有權人為陳和金、陳劉、陳和崙、陳和謙、陳和昌、陳明時、
    陳明昆、陳聰置、陳聰耀、陳誠佳、陳鵬嵩、陳和讚、陳平、陳明其、陳志豪、
    陳世峰、陳世傑、陳建勳、陳誠仁、陳誠俊、陳誠任、陳淑玲、劉陳美齡、陳清
    盛、陳貞吉等人，而被告丙○○代表北靈宮於七十六年十二月二十五日向上開土
    地所有權人及繼承人鄭陳香玉、陳和崙、陳和謙、陳和昌、陳明時、陳明昆、陳
    聰置、陳聰耀、陳誠佳、陳鵬嵩、陳和煥、陳平、陳和成、陳貞吉、張陳秀鳳、
    陳秀琴、陳國珍、王陳秀美、江陳秀珠、林陳戀娥、陳有利、陳和讚及陳清盛等
    人購買上開土地，並將上開土地交付北靈宮使用，嗣於九十二年十二月二十五日
    始辦妥所有權移轉登記在北靈宮名下，取得上開土地之應有部分分別為六三０分
    之四七一及四五０分之三九三等情，有卷附之土地登記簿謄本、不動產買賣契約
    書、土地使用同意書等在卷可稽（見原審卷一第七二頁至第一五三頁、原審卷二
    之土地登記謄本），另同小段九八之六地號土地之所有權人為北靈宮；同小段九
    八之九地號土地之所有權人原為簡登科所有，嗣於九十一年五月十四日由簡仁助
    、簡宏昌、簡弘毅辦妥繼承登記；同小段一０二之一、一八五地號土地之所有權
    人為陳慶勝、陳慶安之事實，亦有土地登記謄本、法務部戶役政連結作業系統全
    戶除戶資料等在卷可憑（附於原審卷二），而被告丙○○、甲○○未經同小段九
    八之九地號土地之原所有權人簡登科及同小段一０二之一、一八五地號土地所有
    權人陳慶勝、陳慶安等人之同意，即擅自在上開土地上修築道路等情，業經證人
    簡仁助、簡宏昌、陳慶勝、陳慶安於原審審理時證稱無訛（見原審卷九十三年四
    月二十二日審判筆錄第五頁、第六頁、第八頁、第一一頁），雖被告丙○○辯稱
    有經土地所有權人同意，然渠等未能提出已經獲上開土地所有權人同意使用上開
    土地之證明文件，足見被告上開辯解均係事後卸責之詞，要難採信，自應以證人
    簡仁助、簡宏昌、陳慶勝、陳慶安於原審審理時之證述為可採。
(三)又被告丙○○為興建北靈宮主殿後方之廂房，利用不知情之北靈宮數名成年信徒
    拓寬該寺廟主殿通往廂房之原有道路並舖設水泥道路，因未加設防止沖刷、排水
    、坡面等水土保護措施，破壞水土涵養，致生水土流失等情事，業經檢察官會同
    桃園縣政府農業局等單位人員至現場勘驗屬實，並有桃園縣山坡地保育利用管理
    查報與取締案件會勘紀錄及現場照片多幀在卷可按（見他字卷第二四八頁至第三
    ０七頁），被告丙○○辯稱修建道路未造成水土流失云云，自難採信。且被告丙
    ○○未先擬具水土保持計畫，送請主管機關核定，即率爾在其所有或使用之上開
    土地上修築道路乙節，亦為被告丙○○所是認，被告甲○○於偵訊時亦供稱：「
    八十六年我申請過開發山坡地，但於法不合」等語（見九十年度他字第四九四號
    卷第八二頁反面）明確，復經證人陳玉樹即桃園縣政府農業局水土保持課技士於
    偵訊時證述：「他（指北靈宮）確實沒有擬定開發計畫，由水土保持技師或相關
    資格規劃送鑑定」等語（見他字卷第八一頁反面）無訛。又北靈宮於上開山坡地
    未先擬具水土保持計畫，即擅自修築道路之行為，亦經桃園縣政府處罰鍰新臺幣
    三十萬元，嗣於九十年四月十六日繳清罰緩之事實，有桃園縣政府違反水土保持
    法案件處分書、桃園縣政府罰鍰繳納單等附卷可證（見他字卷第二０七頁、第二
    ０八頁）。
(四)至被告丙○○於原審審理時辯稱：該道路係於七十九年間拓寬的云云（見原審九
    十三年四月二十二日審判筆錄第一三頁），然被告丙○○於檢察官偵訊時已供稱
    ：「（後山路是何時拓寬？）八十九年拓寬，這是為了運輸問題．．．」等語（
    見他字卷第二二二頁正面）明確，參以證人陳玉樹於偵訊時證稱：「（八十七年
    、九十年曾履勘北靈宮？）有很多次」、「（上次履勘時，他有另開發何物？）
    有增建，開了一條道路通往後山。是通往後山新建宿舍」、「（九十年履勘時有
    增建及後山有增條道路？）是。路是後來拓寬的。比照八十六年空照圖所拍攝，
    有幾個地方是增建的，造成土石裸露」等語（見他字卷第八一頁反面、第二二二
    頁正面），及檢察官於九十年四月四日至現場勘驗拍攝之照片所示，廂房之主體
    建物亦尚未完成，現場堆置磚塊、板模、鷹架等物，足見檢察官於九十年四月四
    日履勘當時北靈宮後方之廂房尚未興建完成，且被告丙○○於偵訊時供稱係為運
    輸問題才修建道路，可見上開道路自不可能於七十九年間就已經完成修建拓寬，
    否則何必為了運輸問題又再修築道路？自應以被告丙○○於偵訊時供稱八十九年
    間開始修建道路等語較為可採。至卷附之桃園縣政府九十三年三月二十五日府水
    保字第０九三００六九０七一號函暨所附林務局農林航空測量所八十三年八月十
    三日之空照圖，及證人陳慶勝於原審審理時證稱：「（該二筆土地被北靈宮佔用
    之事情你是否知情？）原本就有一條道路爬山用」、「（那條道路何時就有？）
    大約二十年以前就有了」等語（見原審九十三年四月二十二日審判筆錄第七頁、
    第八頁），可見在八十三年八月十三日以前該道路應已存在供登山者使用，亦可
    認被告丙○○係利用原有之道路，為興建廂房之工程需要，才於八十九年間開始
    至檢察官於九十年四月四日第一次至現場勘驗時止之此段期間，拓寬修建該道路
    並舖設水泥道路，被告丙○○辯稱於七十九年間已拓寬該道路，追訴權時效已經
    完成云云，要屬事後卸責之詞，不足採信。
(五)綜上所述，本件事證已明，被告丙○○前開犯行，堪以認定，應依法論科。
二、核被告丙○○為水土保持義務人，在上開使用或所有之桃園縣龜山鄉○○○段大
    菁坑小段九八之五、之六及一八六、九八之九、一０二之一、一八五地號山坡地
    上修築道路，未先擬妥水土保持計畫，送請主管機關核定，致生水土流失，係違
    反水土保持法第十二條第一項之規定，核犯水土保持法第三十三條第三項前段之
    水土保持義務人未擬具水土保持計畫送核定，致生水土流失罪。又被告丙○○於
    上開九八之九、一０二之一、一八五地號土地之他人山坡地內，未經土地所有權
    人之同意擅自占用從事水土保持法第八條第一項第四款修建其他道路之行為，致
    生水土流失，亦犯水土保持法第三十二條第一項之於私人山坡地內未經同意擅自
    占用、修建道路，致生水土流失罪，而此部分之行為雖同時構成刑法第三百二十
    條第二項之竊佔罪，然在公有或他人山坡地內，不得擅自墾殖、占用或從事水土
    保持法第八條第一項第二款至第五款之開發、經營或使用，揆其立法本意除在處
    罰未經同意擅自在他人山坡地上開發使用之不當行為，兼有維護避免山坡地之不
    當開發利用造成土石沖刷流失，以維公眾安全之社會法益，及他人土地使用權不
    受侵害之個人法益之雙重性質，被告在他人山坡地上修建道路之行為，雖同時該
    當刑法第三百二十條第二項之竊佔罪之構成要件，惟刑法第三百二十條第二項相
    較於水土保持法第三十二條第一項之規定，屬一部法之性質，此為法規競合之現
    象，依全部法優於一部法之法理，自應擇規範較完全之水土保持法第三十二條第
    一項論處即可宣示其行為之全部非價性，要無另論以刑法第三百二十條第二項之
    餘地。被告丙○○所犯水土保持法第三十三條第三項前段之罪與同條例第三十二
    條第一項之罪，係一行為觸犯二罪名，為想像競合犯，應從一重之水土保持法第
    三十三條第三項前段之罪處斷。又被告於山坡地內修建道路，雖先後歷時一年餘
    之時間，然仍係基於單一犯意之接續行為，為單純之一罪。被告丙○○與已判決
    確定之被告甲○○二人就上開犯行間，有犯意之聯絡及行為之分擔，為共同正犯
    ，被告二人利用數名不知情之不詳年籍姓名之成年信徒修建道路之行為，係屬間
    接正犯。又公訴人認被告丙○○此部分係違反山坡地保育利用條例第十條之規定
    ，而觸犯同條例第三十四條第一項之罪，惟水土保持法第三十三條第三項前段規
    定，為山坡地保育利用條例之特別規定，依特別法優於普通法之法律競合關係，
    應優先適用水土保持法第三十三條第三項前段之規定論處，起訴法條容有未洽，
    然基本事實同一，應予變更。另被告丙○○所犯水土保持法第三十二條第一項之
    罪雖未據起訴，惟與起訴部分係屬裁判上一罪關係，依審判不可分之原則，本院
    自得併予審理。被告丙○○前有事實欄所載犯罪科刑執行情形，此有本院被告全
    國前案紀錄表在卷可稽，其於有期徒刑執行完畢後五年內再犯本件有期徒刑以上
    之罪，為累犯，應依刑法第四十七條之規定加重其刑。
三、原審對被告丙○○違反水土保持法部分予以論罪科刑，固非無見，惟查：(一)此
    部分，公訴人係以被告丙○○違反山坡地保育利用條例第十條之規定，而觸犯同
    條例第三十四條第一項之罪起訴，雖水土保持法第三十三條第三項前段規定，為
    山坡地保育利用條例之特別規定，依特別法優於普通法之法律競合關係，應優先
    適用水土保持法第三十三條第三項前段之規定論處，然公訴人如未變更起訴法條
    ，在基本事實同一下，以水土保持法第三十三條第三項前段之規定論罪科刑，即
    應依刑事訴訟法第三百條規定變更起訴法條，否則即有訴外裁判之違法，原判決
    未變更起訴法條，於審判中僅告知罪名而逕對被告丙○○論以水土保持法第三十
    三條第三項前段之罪，容有未洽；(二)公訴人並未起訴被告丙○○觸犯水土保持
    法第三十二條第一項之罪，原判決對被告丙○○論以該罪，未說明併予審判之論
    罪理由，亦有訴外裁判之違法。被告丙○○就此部分上訴意旨猶執陳詞否認犯罪
    ，雖不足取，惟原判決既有可議，應由本院將原判決該部分撤銷改判。爰審酌被
    告丙○○之素行，犯罪之動機、方法、手段、目的及擅自於山坡地修建道路，破
    壞當地山坡地自然景觀，影響山坡地水土保持及水源涵養功能，及犯罪後之態度
    等一切情狀，量處如主文第二項所示之刑。至公訴人對被告具體求刑有期徒刑五
    年，然因被告所涉竊佔部分應諭知無罪之判決，詳後述之，且於犯罪後在該道路
    鋪設混凝土、周邊草木叢生暫時穩定，迄無人員及財物損失紀錄，有桃園縣政府
    九十二年五月二十七日府農保字第０九二０一一六０五六號函暨所附桃園縣山坡
    地保育利用管理查報與取締案件會勘紀錄在卷可稽（見原審卷一第二六三頁、第
    二六四頁），足見被告之犯罪情節不重，公訴人之上開求刑實屬過重，不符罪刑
    相當性原則，附此敘明。至被告係利用原有之道路予以修建而已，原有之道路並
    無證據足資證明被告所興建，且與原有之道路無從予以分離，是就附件一所示之
    道路自無庸依水土保持法第三十二條第四項之規定諭知沒收，併此敘明。
貳、公訴人上訴部分：
一、公訴意旨另略以：被告丙○○係北靈宮之住持，被告甲○○係北靈宮之總幹事，
    渠二人共同意圖為自己不法之利益，於七十三年間起至八十二年間止，以接續之
    意思，佔用如附件二所示坐落於桃園縣龜山鄉○○○段大菁坑小段九八之十九地
    號之國有土地，及同小段九八之四所有權人為陳守合（起訴書誤載為國有，此部
    分業經公訴人於原審當庭更正為陳守合所有）、九八之三、九八之五、九八之十
    八及一八六地號土地所有權人為陳守江、陳和金、陳劉、陳和崙、陳和謙、陳
    和昌、陳明時、陳明昆、陳聰置、陳聰耀、陳誠佳、陳鵬嵩、陳和讚、陳平、陳
    明其、陳志豪、陳世峰、陳世傑、陳建勳、陳誠仁、陳誠俊、陳誠任、陳淑玲、
    劉陳美齡、陳清盛及陳貞吉等人共有之土地，以興建北靈宮之寺廟、廂房、寺內
    道路及停車場等，竊佔面積達五二二七平方公尺，認被告二人上開所為，均係犯
    刑法第三百二十條第二項之竊佔罪嫌云云。
二、本件公訴人認被告丙○○、甲○○涉有右揭竊佔犯行，無非係以右開事實業經檢
    察官至現場勘驗屬實，並有歷次勘驗筆錄、現場照片及土地複丈成果圖可稽，另
    陳成在承租供造林使用之桃園縣龜山鄉○○○段大菁坑小段九八之十九、一八二
    、一八三地號國有土地，於七十九年間因遭北靈宮開挖堆置土石，違反承租契約
    之使用目的，遭終止租約收回，同小段九八之四地號土地之所有權人為陳守合，
    並非陳成在，然陳成在已經死亡，被告提出之讓渡契約是否真正尚非無疑，又同
    小段九八之三、之五、之一八及一八六地號土地未經土地所有權人同意使用乙節
    ，業經土地所有權人之一陳誠佳之妻陳黃昭子證述在卷，足認被告等確有意圖為
    自己不法利益竊佔土地之罪嫌等為其主要論據。訊據被告丙○○、甲○○固承認
    於右揭時、地興建寺廟、廂房、寺內道路及停車場使用之事實，惟堅決否認有竊
    佔犯行，均辯稱：七十三年間為興建北靈宮，便開始陸續集資收購北靈宮基地坐
    落之土地，公訴人所指竊佔之桃園縣龜山鄉○○○段大菁坑小段第九八之四地號
    土地及國有九八之十九地號土地，前經北靈宮建廟委員會之主任委員王王君於七
    十四年六月三日與地主陳成在簽訂讓渡契約書，另同小段九八之三、之五、之一
    八及一八六地號土地亦於七十三年十二月二十日與該土地共有人簽訂不動產買賣
    契約書，因其中有部分土地共有人尚未辦理繼承登記，致無法辦理移轉所有權登
    記，然亦有簽訂土地使用同意書，足見北靈宮確有權使用上開土地，並無竊佔土
    地之犯行等語。
三、按「犯罪事實應依證據認定之，無證據不得認定犯罪事實」；又「不能證明被告
    犯罪者，應諭知無罪之判決」，刑事訴訟法第一百五十四條第二項、第三百零一
    條第一項分別定有明文。又「所謂證據，須適於為被告犯罪事實之證明者，始得
    採為斷罪資料，如未能發現相當證據，或證據不足以證明，自不能以推測或擬制
    之方法，以為裁判基礎」（最高法院五十三年臺上字第二七五○號、四十年臺上
    字第八六號判例參照）。又「認定犯罪事實所憑之證據，雖不以直接證據為限，
    間接證據亦包括在內，然而無論直接或間接證據，其為訴訟上之證明，須於通常
    一般之人均不致有所懷疑，而得確信其為真實之程度者，始得據為有罪之認定，
    倘其證明尚未達到此一程度，而有合理之懷疑存在，無從使事實審法院得有罪之
    確信時，即應由法院諭知被告無罪之判決」（最高法院七十六年臺上字第四九八
    六號判例參照）。
四、經查：
(一)坐落於桃園縣龜山鄉○○○段大菁坑小段九八之十九地號之土地所有權人為中華
    民國，管理者為財政部國有財產局，原由陳成在承租供造林使用，嗣於七十九年
    間因違反契約約定應造林使用之目的，遭桃園縣政府終止租約收回土地等情，有
    卷附土地登記謄本、桃園縣政府七十九年八月二十日七九府農林字第一一七０八
    三號函在卷可稽（見九十年度他字第四九四號卷第六四頁、第八九頁），然陳成
    在早於七十四年六月三日將上開承租之土地面積約五分之二，及其祖父陳守合所
    有同小段九八之四、一八二、一八三地號土地讓渡給北靈宮使用，由當時北靈宮
    建廟委員會之主任委員王王君給付陳成在新臺幣三十萬元，作為遷建陳成在位於
    九八之四地號土地上之祖墳費用，此有日據時代之
    等附卷可證（見他字卷第五頁、第一二八頁、第一三０頁），且經證人乙○○即
    陳成在之兒子於原審調查時證稱：「（地號九八之四之土地誰的？）我曾祖父陳
    守合的。陳成在我父親，已經過世了」、「（你知否你父親在七十四年六月三日
    與北靈宮建廟人簽訂一份契約書，契約書上載明九八之十九、九八之四等土地讓
    渡給北靈宮？看契約書上之筆跡是否是你父親的？）我不知道。應該是我父親的
    筆跡」、「（對北靈宮建廟委員會用籤《即收據》有何意見？是不是你父親寫的
    筆跡？）沒意見，應該是我父親的筆跡」等語（見原審卷一第二０二頁、第二０
    四頁）無訛，足見上開契約書、收據之真正應無疑義，雖證人乙○○於偵訊時證
    稱上開土地遭北靈宮竊佔云云（見他字卷第一三頁反面、第一四頁正面），然據
    陳成在於七十六年八月十九日寄給北靈宮建廟委員會主任委員王王君之存證信函
    內容觀之（見他字卷第四頁），陳成在於信函中並未指稱北靈宮竊佔其所有上開
    九八之四地號土地，另北靈宮使用之同小段九八之十九、一八二、一八三地號土
    地，陳成在亦僅係質疑北靈宮破壞水土、山林保育而有違法之責等語而已，若北
    靈宮竊佔其所有之土地，何以均未於該存證信函中表明有此竊佔之情形？況證人
    乙○○於原審調查時亦證稱：「（既然讓渡給北靈宮，為何還要去陳情？）那時
    候我不知道這件讓渡的事情」、「（你是否曾經聽過這件讓渡事情？）沒有聽說
    過，這件事情土地就讓給北靈宮使用，我沒有意見」等語（見原審卷一第二０二
    頁、第二０四頁），可見證人乙○○當時係不瞭解其父親有讓渡上開土地予北靈
    宮使用之情況下，始於檢察官偵訊時陳述上情，證人乙○○於偵訊時之指述既與
    事實不符，自難採信，且無其他積極證據足認上開契約書、收據有偽造之情事，
    公訴人僅以九八之四地號土地之所有權人為陳守合，且陳成在已經過世，質疑該
    份契約書之真正，亦有誤會。
(二)承上所述，上開九八之十九地號之國有土地及九八之四地號土地已於七十四年六
    月三日讓渡給北靈宮使用，雖九八之十九地號土地為國有土地，原承租人陳成在
    違反契約之約定讓渡給北靈宮供作建廟使用，而遭桃園縣政府終止租約收回土地
    ，然在尚未終止前開租約以前，北靈宮使用該土地係根據其與承租人陳成在簽訂
    之契約書，則北靈宮本於受讓人之地位，係在有占有使用權人陳成在之同意下使
    用該山坡地，尚難認被告丙○○、甲○○有竊佔上開土地之主觀犯意，況被告丙
    ○○亦於九十年五月十四日代表北靈宮向財政部國有財產局繳清占用上開九八之
    十九、一八二、一八三地號土地之補償金共十萬五千六百三十九元，並於同年六
    月二十二日與國有財產局簽訂上開土地之基地租賃契約，此有財政部國有財產局
    臺灣北區辦事處桃園分處九十年四月二十六日台財產北桃二字第０九００００三
    一九０號函、九十二年七月二十八日台財產北桃二字第０九二０００六九三九號
    函暨所附國有基地租賃契約書、郵政劃撥儲金存款收據等在卷可參（見原審卷一
    第一五六頁、第一五七頁、原審卷二第四頁至第三二頁），另上開九八之四地號
    土地目前登記所有權人為陳守合，然陳守合之孫子陳成在既已合法讓渡給北靈宮
    建廟使用，是均難認被告丙○○、甲○○二人有為自己或第三人不法利益而竊佔
    上開土地之犯意。
(三)又坐落於桃園縣龜山鄉○○○段大菁坑小段九八之三、之五地號土地之所有權人
    原為陳守江、陳和金、陳劉、陳和崙、陳和謙、陳和昌、陳明時、陳明昆、陳
    聰置、陳聰耀、陳誠佳、陳鵬嵩、陳和讚、陳平、陳明其、陳志豪、陳世峰、陳
    世傑、陳建勳、陳誠仁、陳誠俊、陳誠任、陳淑玲、劉陳美齡、陳清盛、陳貞吉
    等人，同小段九八之十八、一八六地號土地所有權人為陳和金、陳劉、陳和崙
    、陳和謙、陳和昌、陳明時、陳明昆、陳聰置、陳聰耀、陳誠佳、陳鵬嵩、陳和
    讚、陳平、陳明其、陳志豪、陳世峰、陳世傑、陳建勳、陳誠仁、陳誠俊、陳誠
    任、陳淑玲、劉陳美齡、陳清盛、陳貞吉等人，而被告丙○○業於七十六年十二
    月二十五日購買上開四筆土地等情，已如前所述，惟因上開土地所有權人眾多，
    有因繼承因素或祖墳搬遷未取得共識而未簽約，致未能辦妥移轉所有權登記，亦
    有北靈宮於八十八年五月二日與土地所有權人（合法共有人）協商會議紀錄暨簽
    到簿在卷可憑（見他字卷第一九０頁、第一九一頁），則北靈宮雖於建廟當時未
    能取得上開土地所有權人全部之同意，而取得上開土地之土地所有權，然參以北
    靈宮購買上開土地之舉動，且幫忙繳付尚未移轉登記之土地地價稅（見他字卷第
    一九二頁至第一九四頁），並取得部分所有權人簽署同意讓北靈宮永久使用上開
    土地之同意書，足見被告丙○○、甲○○主觀上自認有權使用上開土地，尚難遽
    以北靈宮當時尚未辦妥土地所有權移轉登記，即認被告丙○○、甲○○有竊佔上
    開土地之主觀犯意。況北靈宮已於九十二年十二月二十五日辦妥上開九八之五、
    一八六地號土地所有權移轉登記，取得上開土地之應有部分分別為六三０分之四
    七一及四五０分之三九三，此有土地登記簿謄本在卷可證（附於原審卷二），益
    證被告丙○○、甲○○確無竊佔上開土地之犯行。至證人陳黃昭子即地主陳誠佳
    之妻子於偵訊時固證稱：北靈宮曾跟伊接觸，但該土地尚未商量如何使用，且沒
    有共識云云（見他字卷第八二頁正面），然陳黃昭子並非上開土地之所有權人，
    其證詞是否能證實上情，尚非無疑，況陳誠佳於上開不動產契約書上亦有蓋印同
    意出售上開土地（見他字卷第一四八頁），且事後亦移轉所有權予北靈宮，則證
    人陳黃昭子之證述顯與事證不符，其證述自不足採，公訴人以證人陳黃昭子之上
    開證詞遽認被告丙○○、甲○○竊佔上開土地，即有誤會。
五、綜上所述，本件被告丙○○、甲○○均辯稱公訴人指述北靈宮竊佔之土地均有合
    法取得之證明，並無竊佔之犯行等語，尚非全然無據，而公訴人認被告丙○○、
    甲○○在上開土地上興建北靈宮之事實，遽認被告丙○○、甲○○有竊佔上開土
    地犯行，尚與刑法竊佔罪之構成要件不符。此外，復查無其他積極事證足資證明
    被告丙○○、甲○○有公訴人所指之上開竊佔犯行，應認不能證明被告丙○○、
    甲○○犯罪，揆諸首揭說明，就被訴竊佔罪部分，原審為被告丙○○、甲○○無
    罪之諭知，經核於法並無不合。公訴人上訴意旨略以本件地號九八之四土地之所
    有權人係陳守合，而非陳成在，陳成在是否有權同意北靈宮使用本非無疑，另九
    八之三、之五地號土地，被告二人在未能取得前開土地所有權人全體之同意前，
    即不能在該筆土地上興建北靈宮之相關設施，因認被告等仍有不法所有意圖等語
    。惟查，本件坐落於桃園縣龜山鄉○○○段大菁坑小段九八之四地號之土地早於
    七十四年六月三日即由陳成在讓渡予北靈宮使用，此有契約書可按，並為陳成在
    （已死亡）之子乙○○所不爭，雖該土地於七十四年間訂立契約書時因未辦理繼
    承登記，仍登記為陳守合（已死亡）所有，然陳成在既為陳守合之子，享有繼承
    權，尚難認對上開土地無處分權，北靈宮基於信賴原則而受讓上開土地興建北靈
    宮，主觀上即難指稱有何不法所有之意圖。又九八之三、之五地號土地，因上開
    土地所有權人眾多，有因繼承因素或祖墳搬遷未取得共識而有少數未簽約，致未
    能辦妥移轉所有權登記，惟北靈宮業於八十八年五月二日與土地所有權人（合法
    共有人）協商，並幫忙繳付尚未移轉登記之土地地價稅，及取得部分所有權人簽
    署同意讓北靈宮永久使用上開土地之同意書，更於九十二年十二月二十五日辦妥
    上開九八之五、一八六地號土地所有權移轉登記，取得上開土地之應有部分分別
    為六三０分之四七一及四五０分之三九三，可見被告丙○○、甲○○已積極取得
    上開土地之所有權，並非無端佔用他人土地而使用，在主觀上或認有權使用上開
    土地，即難認有何不法所有之意圖，尚難以竊佔罪責相繩，公訴人仍指被告等就
    此部分應成立竊佔罪嫌，非有理由，公訴人之上訴應予駁回。
據上論斷，應依刑事訴訟法第三百六十八條、第三百六十九條第一項前段、第三百六
十四條、第二百九十九條第一項前段、第三百條，水土保持法第三十二條第一項、第
三十三條第三項前段，刑法第十一條前段、第二十八條、第五十五條、第四十七條，
判決如主文。
本案經檢察官王安明到庭執行職務。
中　　　華　　　民　　　國　　九十三　　年　　　十　　　月　　二十一　　日
                        臺灣高等法院刑事第七庭
                            審判長法  官  吳  啟  民
                                  法  官  施  俊  堯
                                  法  官  蘇  隆  惠
右正本證明與原本無異。
違反水土保持法部分，檢察官及被告丙○○如不服本判決，應於收受送達後十日內向
本院提出上訴書狀，其未敘述上訴之理由者並得於提起上訴後十日內向本院補提理由
書（均須按他造當事人之人數附繕本）。
其餘不得上訴。
                                  書記官  周  素  秋
中　　　華　　　民　　　國　　九十三　　年　　　十　　　月　　二十六　　日
附本件論罪科刑依據之法條：
水土保持法第三十二條：
在公有或私人山坡地或國、公有林區或他人私有林區內未經同意擅自墾殖、占用或從
事第八條第一項第二款至第五款之開發、經營或使用，致生水土流失或毀損水土保持
之處理與維護設施者，處六月以上五年以下有期徒刑，得併科新台幣六十萬元以下罰
金。但其情節輕微，顯可憫恕者，得減輕或免除其刑。
前項情形致釀成災害者，加重其刑至二分之一；因而致人於死者，處五年以上十二年
以下有期徒刑，得併科新台幣一百萬元以下罰金；致重傷者，處三年以上十年以下有
期徒刑，得併科新台幣八十萬元以下罰金。
因過失犯第一項之罪致釀成災害者，處一年以下有期徒刑，得併科新臺幣六十萬元以
下罰金。
第一項未遂犯罰之。
犯本條之罰者，其墾殖物、工作物、施工材料及所使用之機具沒收之。
水土保持法第三十三條：
有下列情形之一者，處新台幣六萬元以上三十萬元以下罰鍰：
一、違反第八條第一項規定未依水土保持技術規範實施水土保持之處理與維護，或違
    反第二十二條第一項，未在規定期限內改正或實施仍不合水土保持技術規範者。
二、違反第十二條至第十四條規定之一，未先擬具水土保持計畫或未依核定計畫實施
    水土保持之處理與維護者，或違反第二十三條規定，未在規定期限內改正或實施
    仍不合水土保持技術規範者。
前項各款情形之一，經繼續限期改正而不改正者或實施仍不合水土保持技術規範者，
按次分別處罰，至改正為止，並令其停工，得沒入其設施及所使用之機具，強制拆除
及清除其工作物，所需費用，由經營人、使用人或所有人負擔。
第一項第二款情形，致生水土流失或毀損水土保持之處理與維護設施者，處六月以上
五年以下有期徒刑，得併科新台幣六十萬元以下罰金；因而致人於死者，處三年以上
十年以下有期徒刑，得併科新台幣八十萬元以下罰金；致重傷者，處一年以上七年以
下有期徒刑，得併科新台幣六十萬元以下罰金。
